臺灣高雄地方法院民事判決　　　　 95年度家訴字第159 號
原　　　告　　乙○○
被　　　告　　甲○○○
兼訴訟代理人　丙○○
上當事人間請求撤銷禁治產宣告事件，本院於民國96年4月18日
言詞辯論終結，判決如下：
    主    文
原告之訴駁回。
訴訟費用由原告負擔。
    事  實  及  理  由
一、原告主張：原告乙○○之父母親即被告丙○○、甲○○○於
    民國93年7 月8 日，以原告前因精神障礙，致不能處理自己
    之事務為由，向法院聲請對原告為禁治產之宣告，並經本院
    於93年8 月31日以93年禁字第165 號民事裁定宣告原告為禁
    治產人確定在案。因原告近二年來智力雖仍有不足，然日常
    生活均能自理，既非心神喪失，亦非精神耗弱，原告篤信佛
    教，常獨自騎腳踏車至各廟宇拜佛，未曾迷路或失蹤過，且
    在寺廟擔任義工，能與信徒以言語溝通，顯然可以處理自己
    事務，與常人無異，故以聲請宣告禁治產之原因業已消滅為
    由，前向本院聲請撤銷禁治產之宣告，業經本院於95年7 月
    27 日 以95年度家聲字第17號民事裁定駁回聲請在案，為此
    爰依民事訴訟法第624 條第2 項規定，訴請撤銷駁回撤銷禁
    治產聲請之裁定等語，並聲明：本院95家聲字第17號駁回撤
    銷禁治產聲請之裁定應予撤銷。
二、被告則以：原告目前已可做些如修水電等簡單工作，可以處
    理自己事務，無宣告禁治產之需要等語置辯。
三、按對於心神喪失或精神耗弱致不能處理自己事務者，法院得
    因本人、配偶、最近親屬二人或檢察官之聲請，宣告禁治產
    。禁治產之原因消滅時，應撤銷其宣告，民法第14條第2項
    定有明文。又按民法規定得聲請禁治產之人，於禁治產之原
    因消滅後，得聲請撤銷禁治產；得聲請撤銷禁治產之人，對
    於駁回撤銷禁治產聲請之裁定，得向就該聲請曾為裁判之地
    方法院提起撤銷之訴；民事訴訟法第619 條及同法第624 條
    第2 項亦定有明文。又撤銷禁治產宣告之訴，以聲請禁治產
    人為被告，民事訴訟法第610 條復有明文，而本條之規定於
    駁回撤銷禁治產聲請之裁定所提起之撤銷之訴，依同法第62
    4 條第3 項之規定亦準用之。本件原告因為重度智障，已無
    能力處理自己事務，經被告即原告之父母向本院聲請對原告
    為禁治產之宣告，並經本院宣告原告為禁治產人確定在案，
    嗣被告以禁治產之原因消滅，聲請撤銷對原告之禁治產宣告
    ，復經本院以裁定駁回，此經依職權調閱本院93年禁字第16
    5 號宣告禁治產事件全卷及95年度家聲字第17號撤銷禁治產
    事件全卷，核閱屬實，自堪信為真實。被告則以前揭情詞置
    辯，是本件之爭點厥為：本件原告宣告禁治產之原因是否業
    已消滅？本院95年度家聲字第17號駁回撤銷原告禁治產宣告
    之聲請是否有理？
四、經查：
  (一)本院於鑑定人即行政院國軍退除役官兵輔導委員會高雄榮民
    總醫院（下簡稱高雄榮民總醫院）陸悌醫師面前訊問原告，
    原告固能就其自身、其父母及其配偶之姓名、家中電話、地
    址及簡易之算數問題回答，惟就簡易之算數問題轉換成簡易
    之應用題，其回答出現障礙等情，此有本院96年1 月4 日訊
    問筆錄在卷可稽。而本件依鑑定人即高雄榮民總醫院陸悌醫
    師就原告之精神狀態所為鑑定結果稱：鍾員（即原告，下同
    ）的整體智商達到輕度障礙，心理年齡約9 至12歲之間。綜
    合其工作能力與社會功能的表現，則屬於可部分獨立自理生
    活，以及從事半技術性，或在他人的指導下，從事簡單且固
    定性質的工作，但無法獨立處理較為複雜的事務。鍾員在環
    境覺察與社會判斷、數字推理與運用、思考邏輯與語文表達
    、彈性與轉換等能力都出現障礙，整體而言鍾員的心智障礙
    已對其『行為能力』與『責任能力』產生『限制』及『顯著
    降低』的影響，因而導致鍾員無法獨立處理自身的事務等語
    ，有高雄榮民總醫院96 年1月26日高總精字第096000 1187
    號函覆之精神狀況鑑定書在卷可稽，堪認原告現仍屬輕度智
    能障礙者，至臻明確。
  (二)再者，原告另主張應以阮綜合醫院江英隆醫師於95年4 月21
    日出具之診斷證明書所載原告「認知能力、計算能力、判斷
    能力輕微障礙、語言溝通合宜及表情適當」等語，作為認定
    原告已得獨立處理自身之事務之依據乙節，然查：卷附該診
    斷證明書所載，原告之病名實為『輕度智能障礙』，核與上
    揭高雄榮民總醫院所為鑑定結果大致相符，二者並無明顯扞
    格之處，故難據此作為有何利於原告之認定；又，原告主張
    其曾於79至82年間任共發自行車行學徒，並曾於82至84 年
    間自營和源自行車行乙節，縱認屬實，亦係被告於93年7 月
    8 日聲請宣告原告為禁治產人前所發生，與本件原告主張其
    聲請宣告禁治產之原因業已消滅乙節無涉，甚為明確，故原
    告就此部分請求傳訊證人到院作證以實其說，核無必要；至
    於另原告主張其於84年起於王將貿易公司擔任員工，任職期
    間深得雇主信任，迄94年底因身體欠佳，始主動辭去職務，
    原告現係其於92年開設之和源加水站負責人，並協助其父即
    被告丙○○修繕為數眾多之房屋乙節，並請求傳訊親戚朋友
    到庭證述以明原告現無精神耗弱而達不能處理自己事務之程
    度云云乙節，然此原告目前精神狀態，已有前揭本院於鑑定
    人前訊問原告之訊問筆錄及高雄榮民總醫院精神狀況鑑定書
    足資為審酌判斷之依據，故此部分應無再為傳訊證人調查之
    必要，附此敘明。
  (三)綜上，原告目前為輕度智能障礙，精神狀態仍屬於精神耗弱
    之程度致無法處理自己事務之程度，其禁治產原因並未消滅
    ，故其聲請撤銷禁治產宣告，並無理由，本院95年度家聲字
    第17號民事裁定駁回撤銷禁治產宣告之聲請，核無不當。從
    而，原告指摘本院95年度家聲字第17號駁回撤銷禁治產宣告
    之聲請裁定有所不當，訴請撤銷，為無理由，應予駁回。
五、據上論結：本件原告之訴為有理由，依民事訴訟法第78條，
    判決如主文。
中　　華　　民　　國　　96　　年　　4　　月　　30　　日
                  家事法庭審判長法　官　郭慧珊
                                法  官  何清富
                                法  官  范足鳳
上為正本，係照原本作成。
如不服本判決，應於送達後20日內，向本院提出上訴狀。
中　　華　　民　　國　　96　　年　　4　　月　　30　　日
                                書記官　廖美玲
